【裁判字號】    88,訴,13
【裁判日期】    890417
【裁判案由】    偽造有價證券等
【裁判全文】
臺灣新竹地方法院刑事判決                            八十八年度訴字第一三號
    公  訴  人  臺灣新竹地方法院檢察署檢察官
    被      告  戊○○
    指定辯護人  本院公設辯護人林建和
右列被告因偽造有價證券等案件，經檢察官提起公訴 (八十七年度偵續字第五○號)
，本院判決如左：
    主  文
戊○○無罪。
    理  由
一、公訴意旨略以：戊○○意圖為自已不法之所有，於八十七年二月某日，與其夫婚
    姻關係存續期間竊取其夫丙○○置於抽屜內之新竹區中小企業銀行光復分行，帳
    號六０八五五－二號、0000000－0000000號之空白支票三張，並
    盜蓋丙○○及美觀玻璃企業社之印章於三張支票上，偽簽支票日期為八十六年二
    月十日，支票金額分別為新台幣（以下同）三十五萬元、四十三萬元、三十五萬
    元，並於支票背面簽署自己之姓名背書後持以行使。嗣因存款不足退票，丙○○
    於追問下，戊○○始取回支票供丙○○註銷記錄。因認被告戊○○涉有刑法第三
    百二十條第一項之竊盜罪、第二百十七條之盜用印章罪、第二百零一條之偽造有
    價證券罪等語。
二、本件公訴人認被告涉有右揭犯罪，係以告訴人丙○○之指述，且本案支票在整本
    支票本上所被利用之順序係最後三張，且票根部分空白，有支票簿可參，與丙○○及一般人使用支票之習慣不符，且持票人甲○○既未將現金交付丙○○，理應
    將支票返還之，何以支票仍存入其姊丁○○○帳戶？且該三張支票到期日均同一
    日亦無必要等為論據。訊據被告戊○○堅決否認有竊盜、盜蓋印章、偽造有價證
    券之情事，辯稱：係告訴人丙○○以電話聯絡要伊先填妥支票上金額、到期日等
    事項後，告訴人自己持美觀玻璃社之印章蓋妥後，共同持往其表弟乙○○處調借
    現金，惟因乙○○無資金，適甲○○在場遂持交甲○○請其調借現金，發票到期
    前因與丙○○鬧翻，遂未至甲○○處取調借之現金，亦未取回支票等語。
三、按犯罪事實，應依證據認定之，無證據不得推定其犯罪事實。又不能證明犯罪者
    ，應諭知無罪之判決，刑事訴訟法第一百五十四條、第三百零一條第一項分別定
    有明文。次按刑事訴訟法上所謂認定犯罪事實之證據，係指足以認定被告確有犯
    罪行為之積極證據而言，該項證據自須適合於被告犯罪事實之認定，始得採為斷
    罪資料。如未能發現相當證據，或證據不足以證明，自不能以推測或擬制之方法
    ，以為裁判之基礎。又刑事訴訟上證明之資料，無論其為直接或間接證據，均須
    達於通常一般之人均不致有所懷疑，而得確信其為真實之程度，始得據為有罪之
    認定，若其關於被告是否犯罪之證明未能達此程度，而有合理性懷疑之存在，致
    使無從形成有罪之確信，根據「罪證有疑，利於被告」之證據法則，即不得遽為
    不利被告之認定，此分別有最高法院二十九年上字第三一○五號、四十年臺上字
    第八六號、七十六年臺上字第四九八六號判例可資參照。
四、經查：
（一）系爭三張支票，係丁○○○存入其銀行帳戶代收，有新竹區中小企業銀行新竹
      分行八十六年十二月二十四日竹企銀竹字第二一九七之一號函可憑（見偵字九
      四八九號卷第二五頁），證人丁○○○於本院八十八年七月二十六日訊問時，
      結證稱：其銀行帳戶係交由其弟甲○○使用，而此三紙支票係甲○○存入，其
      不清楚詳情等語，是本件支票三紙係甲○○借用丁○○○之銀行帳戶存入銀行
      代收，堪以認定。而證人甲○○於檢察官偵查中（見偵字第九四八九卷第二八
      頁反面、偵續字第五○卷第十四頁）及本院八十八年七月二十六日訊問時，均
      結證稱：本件支票係到期日前十餘天前，被告及告訴人一同至乙○○處持支票
      調借現金，因乙○○不方便，改向伊調現，當時支票均已填妥，僅要求戊○○
      背書，雙方並約明二、三天後再取現金，伊隨即將支票存入其姊丁○○○之銀
      行帳戶委託銀行代收，因被告、告訴人均未依約向伊取現金，伊亦忘記此事，
      直至支票到期退票後，始通知戊○○等語；互核與證人乙○○於本院八十八年
      八月二日所證情節均相符合。參以，被告與告訴人原係夫妻關係，告訴人所開
      設之美觀玻璃企業社所開立之支票，有時係簽發戊○○之個人支票，有時則簽
      立該企業社之支票，而此二支票簿均係放置於被告所經營之美容院內由被告保
      管，企業社簽發支票之印章則均由告訴人丙○○保管等情，業據告訴人丙○○
      指明在卷，且為被告所自承，本件支票三紙之發票章既在告訴人處保管，依理
      若未經告訴人同意，被告如何取得該企業社之印章？告訴人雖指稱係被告在奶
      茶中下藥將其迷昏後盜取印章云云，然告訴人並未能舉證以實其說。佐以被告
      並未取得支票款，且退票後被告即將支票由甲○○處取回，並註銷此退票紀錄
      ，除據證人甲○○證述明確外，告訴人亦不否認，且有新竹市票據交換所八十
      九年一月二十日（八九）竹票字第一○號函所附之美觀玻璃企業社退票紀錄明
      細足憑，是被告既能取回支票，顯見其確未因簽發支票而取得任何利益，且退
      票紀錄業經註銷，即未損及告訴人使用票據之權利，則被告有何盜蓋印章偽造
      系爭支票之動機？此益臻上述證人甲○○、乙○○證詞之可信度，可見被告簽
      發系爭三紙支票，確係得告訴人同意所為。再支票簿既係被告所保管，告訴人
      委由其簽發金額及發票日，又係向被告表弟之友人甲○○調借現金，遂由被告
      在支票背書另擔保付款；而告訴人於八十六年一月間即狀告被告竊取財物，當
      時雙方關係確已生變，業據告訴人於檢察官偵查時陳明（偵續五○卷第二四頁
      ），是被告辯稱：因此而未幫告訴人向甲○○取得以支票調借之現金等語，亦
      符常情。
（二）告訴人雖提出支票存根簿，以證明其確有足筆填寫支票存根，且被告所開立之
      三張支票係最後三張。然查告訴人所提出之支票簿乃一本二十五張者，其支票
      號碼為0000000號至0000000號，本件支票則為0000000
      至0000000共三張，其後仍有二張，並非最後三張，且倒數第二張即第
      0000000號支票存根之日期欄係八十六年五月三十一日，而在前之第0
      000000號支票存根之日期欄為八十六年六月三十日，顯見被告簽發支票
      ，並無按照號碼順序足張簽發之習慣。況系爭三張支票於被告、告訴人簽發支
      票時，既尚未確認向何人調借，其未記載於票根亦為理所當然。另票據未到期
      前持票人為求便利，將支票存入銀行本無法立即提示交換，必須以代收之方式
      為之，俟到期日再由銀行代客戶提出交換，此乃銀行實務之常態，證人甲○○
      既係於支票到期日前十餘日即收受支票，其先將支票交銀行代收之事實，除據
      甲○○證述明確外，且本案支票三紙背後均有新竹區中小企業銀行「改為代收
      」之印章甚明，而被告既與告訴人官司纏訟中遂未至甲○○處取款，已如前述
      ，甲○○於支票託交銀行代收後，因未交付借款予被告，退票對其無損，致因
      疏忽而未及取回支票，並無何有違事理之處。況告訴人經營之美觀玻璃企業社
      所使用之戊○○名義之支票及該企業社名義之支票，於系爭支票退票前，即均
      有四至五張之支票曾退票而註銷過，有前述新竹市票據交換所函所附之退票紀
      錄可按，是告訴人既有多次退票後註銷之紀錄，此次三紙支票遭退票，亦無何
      異常之處。至簽發三紙金額較少之支票，向不同之人調現，自較集中開立一張
      金額較大之支票向一人調現容易，是本件開立三張支票向他人調現，亦符常情
      。是公訴人所舉之事證，均不足以認定被告犯罪，自不能以推測或擬制之方法
      而為裁判之基礎甚明。
綜上事證，本案尚未達於通常一般之人均不致有所懷疑，得確信其為真實之程度，而
有合理性懷疑之存在，本院無從形成有罪之確信。此外，復查無其他積極證據足資認
定被告涉有公訴人所指之竊盜、偽造有價證券、盜用印章等罪嫌，既不能證明被告犯
罪，根據「罪證有疑，利於被告」之證據法則，依法應為無罪之諭知。
據上論斷，應依刑事訴訟法第三百零一條第一項，判決如主文。
本案經檢察官黃仁宏到庭執行職務。
中      華      民      國    八十九    年      五      月    二十九    日
                              臺灣新竹地方法院刑事第一庭
                                    法  官    滕  治  平
右正本證明與原本無異。
如不服本判決，應於判決送達後十日內向本院提出上訴狀( 應附繕本 )，上訴於
臺灣高等法院。
                                    書記官    彭  玟  源
中      華      民      國    八十九    年      五      月    二十九    日


司法院資訊處製作；財團法人民間司法改革基金會備份。
